【裁判字號】    95,台上,1553
【裁判日期】    950720
【裁判案由】    交還土地
【裁判全文】
最高法院民事判決            九十五年度台上字第一五五三號
    上  訴  人  甲○○
                        號
    訴訟代理人  吳光陸律師
                郭淑慧律師
    被 上訴 人  乙○○
                        號
上列當事人間請求交還土地事件，上訴人對於中華民國九十四年
五月十七日台灣高等法院台中分院第二審判決（九十三年度重上
字第八五號），提起上訴，本院判決如下：
    主  文
原判決廢棄，發回台灣高等法院台中分院。
    理  由
本件上訴人主張：坐落台中縣霧峰鄉○○段丁台小段二一三之四
、二一四、二一四之一、二一四之二、二一五之六、二四五地號
等六筆田地（下稱系爭耕地），原為訴外人何林素金所有，伊於
民國九十二年十一月六日因法院拍賣取得所有權，並辦理所有權
移轉登記完畢。被上訴人無正當權源占有系爭耕地，妨害伊之所
有權，伊自得請求其返還。縱被上訴人與何林素金間就系爭耕地
有租賃關係，惟未經公證，且依耕地三七五減租條例第五條規定
，耕地租賃期間每次以六年為限，依民法第四百二十五條規定，
上開租賃關係並不隨同移轉予伊，被上訴人仍無從主張為有權占
有。苟租賃關係對伊尚繼續存續，於被上訴人與何林素金間未訂
立書面租賃契約及辦理租約登記，顯屬非定期租約之情形下，亦
無耕地三七五減租條例之適用，伊依土地法第一百十四條第三款
及農業發展條例第二十一條第三項前段之規定，於九十二年十二
月二十二日向被上訴人為終止租約之意思表示，即無不合，自得
收回自耕。又被上訴人無權占有使用系爭耕地，受有相當於該耕
地公告地價年息百分之八計算之不當得利，使伊受損害。爰本於
所有權及不當得利之法律關係，求為命被上訴人返還系爭耕地，
暨自起訴狀繕本送達翌日起至交還之日止，按系爭耕地公告地價
年息百分之八給付（不當得利）之判決。
被上訴人則以：伊與何林素金間就系爭耕地確有租賃關係存在，
雖未訂立書面租約、未辦理租約登記、及約定期限，仍有耕地三
七五減租條例之適用。伊自七十九年十月二十四日起租用系爭耕
地，租期屆滿後繼續為使用收益，何林素金從未表示反對，原租
約內容除期限延長外，其餘均未變更而繼續存在，依農業發展條
例第二十條第二項規定，即應適用耕地三七五減租條例，於系爭
耕地拍賣時，伊有依同一條件優先承買（受）之權。執行法院既
未將出賣條件通知伊，系爭耕地所有權之移轉對伊自不生效力，
上訴人未承繼何林素金之出租人地位，本於終止租賃契約或所有
權之法律關係對伊為請求，顯屬無據。況伊對系爭耕地之租約早
於七十九年已存在，依修正前民法第四百二十五條第一項買賣不
破租賃之規定，上訴人於該租賃關係存續中，亦不得收回自耕等
語，資為抗辯。
原審維持第一審所為上訴人敗訴之判決，駁回其上訴，係以：系
爭耕地原屬訴外人何林素金所有，因其負債遭債權人聲請台灣台
中地方法院拍賣（九十二年度執字第一八一一三號強制執行事件
），經上訴人競標拍定，於九十二年十一月六日取得權利移轉證
書，並辦妥所有權移轉登記，系爭耕地現仍由被上訴人占有使用
等情，有兩造所不爭執之不動產權利移轉證書、土地登記謄本可
稽，固堪認為真實。惟查被上訴人抗辯系爭耕地向由其耕作，何
林素金買受後，其即向何林素金承租，有口頭約定租金計付之方
式，未訂書面契約等語，核與證人何林素金證述情節相符；佐以
台中縣警察局霧峰分局萬豐派出所派員實地勘查系爭耕地使用情
形，警員陳弘岳所製作職務報告（下稱萬豐派出所報告）載稱：
系爭耕地上，除有一幢三合院房屋外，其餘土地均為二期稻作，
耕作人為被上訴人，其係向其阿姨何林素金租用，雙方無立契約
，耕作亦無期限等旨，足見被上訴人抗辯其與何林素金間就系爭
耕地有租賃關係存在一節為實在。至被上訴人有無自耕能力，乃
其能否承購耕地問題，與其有無承租系爭耕地無涉；何林素金於
八十年八月間，以系爭耕地向前台中市第十一信用合作社抵押借
款，其抵押權設定契約書上所載系爭耕地並無出租他人等文句，
亦不足以拘束實際承租人，不能以被上訴人曾任清潔隊隊員或何
林素金就該設定抵押文件之記載，遽予否認被上訴人承租系爭耕
地之事實。縱被上訴人承租系爭耕地耕作，未訂立書面租約並向
台中縣霧峰鄉公所辦理耕地租約登記，揆諸最高法院五十一年台
上字第二六二九號判例意旨，其耕地租賃契約仍有效成立。是被
上訴人既自七十九年十月二十四日何林素金買受系爭耕地後，即
向何林素金承租耕作，而於斯時成立租賃關係，且雙方迄未約定
租賃期限，則綜觀耕地三七五減租條例第一條、第五條及民法第
四百五十一條之規定，其二人間之系爭耕地租賃關係，應解為以
六年為期限之租約（七十九年十月二十四日至八十五年十月二十
三日）並於租期屆滿後，因被上訴人仍為使用收益，何林素金不
即表示反對之意思，視為以不定期限「繼續」租約，而發生期限
變更之效果，其餘內容（如租金及其他條件）均未變更。嗣後再
各以六年為期限，遞予繼續租約至九十七年十月二十三日始告屆
滿。依八十九年一月二十六日修正公布施行之農業發展條例第二
十條第二項規定，系爭耕地租約自應適用耕地三七五減租條例之
規定。準此，耕地三七五減租條例第十五條第一項、第三項已明
定耕地出賣時，承租人有優先承買（受）權，出租人違反規定而
與第三人訂立契約者，其以買賣為原因所成立之移轉物權行為，
不得對抗承租人，對於承租人即不生效力；承租人當然仍得主張
其租賃關係存在，並可依同樣條件行使其優先承買權；不容第三
人以出租人地位訴請承租人交還耕地。倘耕地出租人於出賣耕地
時，未將其與第三人訂立之土地買賣契約條件，通知承租人，俾
承租人考慮是否依同樣條件優先購買，僅以買賣土地之事實通知
承租人或以起訴方法請求有優先權之承租人交還土地，均難認已
盡通知之義務。從而，被上訴人既無放棄優先承買權，上訴人又
未舉證證明曾將買賣條件以書面通知被上訴人，被上訴人自得以
其優先承買權對抗上訴人，難謂被上訴人與何林素金間之租賃關
係已當然移轉於上訴人，而認上訴人得對被上訴人行使終止租約
之權利，並據以指稱被上訴人占有系爭耕地為無權占有。其本於
物上請求權及不當得利之法律關係，請求被上訴人交還系爭耕地
及給付按公告地價年息百分之八計算之不當得利，均非正當等詞
，為其判斷之基礎。
按判決書理由項下，應記載關於攻擊或防禦方法之意見，民事訴
訟法第二百二十六條第三項定有明文。原判決雖依訴外人何林素
金之證詞及萬豐派出所報告，認定被上訴人與何林素金間就系爭
耕地有租賃關係存在，但上訴人主張萬豐派出所報告乃警員依據
被上訴人所述為記載，等同被上訴人之陳述，應無證據力；何林
素金為被上訴人之阿姨，二人關係密切，且長達三十年租賃，竟
未訂書面及辦理三七五租約登記，不合情理；被上訴人及何林素
金於系爭耕地強制執行程序中，又均未陳報有租賃關係，拍賣公
告上始註記查封時被上訴人無償使用，未認定被上訴人為承租人
，有優先承買權等語（一審卷七七頁、原審卷一八三頁），觀諸
系爭耕地拍賣公告之其他特別事項二僅記載「本件……土地查封
時由第三人乙○○（被上訴人）無償使用並種植水稻，該第三人
為債務人（何林素金）之外甥，據警方調查報告係未定租約之租
賃關係，未訂定書面契約，且第三人已耕作卅年以上，每年一分
地租金為一百台斤稻米，於拍定後不點交。」（原審卷四三頁）
，並無被上訴人有優先承買權之註記，則上訴人上述主張是否全
不可採？即攸關被上訴人與何林素金間就系爭耕地租賃關係存在
與否之判斷，原審就此未為任何調查審認，說明其取捨之意見，
即逕以何林素金之證詞及萬豐派出所報告，認定被上訴人就系爭
耕地有承租關係，自嫌疏略，而有判決不備理由之違法。其次，
系爭耕地拍賣程序中，執行法院或上訴人均未通知被上訴人行使
優先承買權，固為兩造不爭之事實，然衡諸常情，如被上訴人就
系爭耕地確有承租權，且有意行使其優先承買權利，以其與何林
素金之親誼關係，實不難探知系爭耕地拍賣成立條件，以依法行
使優先承買權，俾系爭耕地之所有權歸屬得趨於明確，以止爭端
。乃被上訴人經上訴人於九十二年十二月二十二日通知已買受系
爭耕地擬收回自耕後，旋於九十三年一月六日函覆駁斥上訴人擬
收回於法無據云云（一審卷一八至二一頁），並於上訴人提起本
件訴訟迄今已逾二年之程序中，始終僅以其有優先承買權置辯，
而未實際為行使優先承買權之表示。被上訴人抗辯之真意為何？
其是否有不行使優先承買權之默示意思？抑或其故意拖延不為表
示，再執有優先承買權為抗辯，是否有違誠信原則？均非無進一
步推敲之餘地。原審未加細究，遽以被上訴人對系爭耕地有優先
承買權，而為不利於上訴人之判斷，亦有未洽。上訴論旨，指摘
原判決不當，求予廢棄，非無理由。
據上論結，本件上訴為有理由。依民事訴訟法第四百七十七條第
一項、第四百七十八條第二項，判決如主文。
中    華    民    國  九十五  年    七    月   二十   日
                      最高法院民事第四庭
                          審判長法官  蘇  茂  秋
                                法官  蘇  達  志
                                法官  陳  碧  玉
                                法官  王  仁  貴
                                法官  劉  靜  嫻
      本件正本證明與原本無異
                                      書  記  官
中    華    民    國  九十五  年    八    月    三    日
                                                      J


司法院資訊處製作；財團法人民間司法改革基金會備份。
